【裁判字號】    95,訴,331
【裁判日期】    950320
【裁判案由】    商業會計法等
【裁判全文】
臺灣高雄地方法院刑事判決               95年度訴字第331號
公  訴  人  臺灣高雄地方法院檢察署檢察官
被      告  丙○○
            乙○○
                    （現於臺灣高雄第二監獄另案執行中）
上列被告因商業會計法等案件，經檢察官提起公訴（94年度偵字
第14411 號），嗣被告就被訴事實為有罪之陳述，並聽取當事人
之意見後，本院合議庭裁定改依簡式審判程序由受命法官獨任進
行審判程序，並判決如下：
    主  文
丙○○共同連續商業負責人，以明知為不實之事項，而填製會計
憑證，處有期徒刑肆月，如易科罰金，以佰元折算壹日。又公
司負責人為納稅義務人以不正當方法逃漏稅捐，貳罪，各處有期
徒刑月，如易科罰金，均以佰元折算壹日。應執行有期徒刑
捌月，如易科罰金，以佰元折算壹日。緩刑年。
乙○○幫助共同連續商業負責人，以明知為不實之事項，而填製
會計憑證，處有期徒刑月，如易科罰金，以佰元折算壹日。
    事  實
一、丙○○係係納稅義務人尊王有限公司（設於高雄市三民區○
    ○○路18巷13號1 樓，下稱尊王公司，未據提起公訴）之負
    責人。其明知尊王公司於民國91年間，與組來亞股份有限公
    司（下稱組來亞公司）、晨一企業有限公司（下稱晨一公司
    ）間係以低價進貨或並無進貨交易事實，竟基於使尊王公司
    逃漏稅捐之犯意及分別與組來亞公司負責人楊鴻毅、晨一公
    司負責人共同基於填製不實商業會計憑證概括犯意聯絡（共
    同被告楊鴻毅另行偵辦中），由楊鴻毅分別於民國91年8 、
    9 月間，在尊王公司實際營業處所即高雄市三民區○○○路
    148 號，填製記載支付新臺幣（下同）126,000 元購買240
    台烤箱（實際則僅以2,000 元購買10餘台烤箱）之不實銷貨
    事項統一發票（發票號碼為：ＰＷ00000000號、發票日期為
    91年9 月6 日）1 紙；另由晨一公司負責人自91年11月1 日
    起至同年12月31日止，在不詳地點填製並無交易事實之不實
    銷貨事項統一發票2 紙（金額計為550,100 元）。而由丙○
    ○分別支付上開統一發票所載發票金額百分之3 款項作為代
    價，取得該不實之統一發票。丙○○旋即以該等統一發票作
    為尊王公司支出進貨成本之進項憑證，而先後於91年9 月及
    11月間某日，在不詳地點，將上開統一發票所載之不實進貨
    資料填載在尊王公司之營業人銷售額與稅額申報書上，再以
    媒體申報方式（無庸併送統一發票），分別於91年9 月15日
    、11月15日向稅捐機關申報尊王公司之營業稅，使得尊王公
    司因其虛增進項數額而逃漏營業稅2 次（虛報進項共計金額
    670,100 元以扣抵銷項稅額，逃漏營業稅共計121,258 元）
    ，足以生損害於稅捐稽徵機關對於稅捐稽徵之正確性。
二、乙○○可預見真實姓名年籍不詳，綽號「三哥」之成年男子
    向其無償借用身分證件，係有不法之目的，竟基於幫助該「
    三哥」男子實施犯罪之不確定故意，於91年農曆過年後某日
    ，在高雄市三民區某處，提供其身分證件正本予「三哥」使
    用，旋為「三哥」於同年6 月11日以乙○○之身分證件持向
    主管機關辦理登記為文忠營造公司（設於高雄市○○區○○
    路38號22樓之4 ，下稱文忠公司）負責人，而由「三哥」擔
    任實際負責人，「三哥」明知文忠公司未向組來亞股份有限
    公司（下稱組來亞公司）、軒敏工程有限公司（下稱軒敏公
    司）等營業人進貨，竟與組來亞公司負責人楊鴻毅及軒敏公
    司之負責人共同基於幫助逃漏稅之犯意聯絡及填製不實會計
    憑證之概括犯意聯絡，自91年9 月間起至同年月23日止，由
    楊鴻毅及軒敏公司負責人於不詳地點連續填製載有不實銷貨
    事項之統一發票共25紙，而由「三哥」支付不詳之金額為代
    價取得該不實統一發票，「三哥」旋即以該等統一發票作為
    文忠公司支出進貨成本之進項憑證，而先後於91年9 月及11
    月間某日，在不詳地點，將上開統一發票所載之不實進貨資
    料填載在尊王公司之營業人銷售額與稅額申報書上，再以媒
    體申報方式（無庸併送統一發票），分別於91年9 月15日、
    11月15日向稅捐機關申報尊王公司之營業稅，使得尊王公司
    因其虛增進項數額而逃漏營業稅2 次，足以生損害於稅捐稽
    徵機關對於稅捐稽徵之正確性（虛報進項共計金額9,592,56
    8 元以扣抵銷項稅額，逃漏營業稅共計2,175,4,14元），足
    生損害於稅捐稽徵之正確性。
三、案經法務部調查局臺中縣調查站報請臺灣臺中地方法院檢察
    署呈請臺灣高等法院檢察署檢察長令轉臺灣高雄地方法院檢
    察署檢察官偵查起訴。
    理  由
壹、程序方面：
一、按除被告所犯為死刑、無期徒刑、最輕本刑為3 年以上有期
    徒刑之罪或高等法院管轄第一審案件者外，於法院行準備程
    序進行中，被告先就被訴事實為有罪之陳述時，審判長得告
    知被告簡式審判程序之旨，並聽取當事人、代理人、辯護人
    及輔佐人之意見後，裁定進行簡式審判程序；且受命法官行
    準備程序，與法院或審判長有同一之權限；又簡式審判程序
    之證據調查，不受刑事訴訟法第159 條第1 項、第161 條之
    2 、第161 條之3 、第163 條之2 及第164 條至第170 條規
    定之限制，刑事訴訟法第273 條之1 第1 項、第279 條第2
    項前段、第273 條之2 分別定有明文。
二、查本件被告丙○○、乙○○所犯為死刑、無期徒刑、最輕本
    刑為3 年以上有期徒刑以外之罪，且非高等法院管轄第一審
    之案件，其於準備程序中就前揭被訴事實為有罪之陳述，經
    法官告知簡式審判程序之旨，並聽取公訴人及被告之意見後
    ，本院認無不得或不宜改依簡式審判程序進行之處，爰依前
    揭規定，經本院合議庭裁定由受命法官獨任進行簡式審判程
    序，核先敘明。
貳、實體方面：
一、訊據被告丙○○、乙○○於本院審理中坦承上揭犯行，核與
    證人即組來亞公司前負責人陳丁貴於調查局之供述相符，復
    有尊王公司、文忠公司公司登記基本資料查驗表2 紙、組來
    亞公司開立予尊王公司之統一發票影本、組來亞公司之營業
    稅查核案件查詢作業（進銷交易對象明細影本）及財政部高
    雄市國稅局94年10月31日財高國稅審三字第0940077725號函
    及其附件在卷可稽，本件事證明確，被告犯行堪以認定，應
    依法論科。
二、論罪科刑部分：
(一)、被告丙○○部分：
１、按納稅義務人以不正方法逃漏稅捐而應處徒刑之規定，於公
    司法規定之公司負責人及商業登記法規定之商業負責人適用
    之，稅捐稽徵法第41條、第47條，分別定有明文；又按稅捐
    稽徵法第41條之罪，依同法第47條規定，係將納稅義務人為
    公司組織或商號之刑事責任，基於刑事政策之考量，於其應
    處徒刑範圍內，轉嫁於公司負責人或商業負責人，於此情形
    而受罰之公司負責人或商業負責人，乃屬代罰之性質，其既
    非逃漏稅捐之納稅義務人，當無所謂基於概括犯意逃漏稅捐
    可言，故公司、商號以不正當方法逃漏稅捐，無成立連續犯
    之可能，該公司、商號負責人因而受罰，亦不應成立連續犯
    ，是公司、商號1 次逃漏營業稅之行為，即足成立1 次稅捐
    稽徵法第41條之犯罪，公司、商號如逃漏稅捐多次，其負責
    人應成立多次同法第47條之罪刑，並併合處罰之（最高法院
    83年度台上字第5415號、85年度台上字第6065號判決意旨參
    照）。
２、查前揭犯罪事實欄所載行為發生時，被告丙○○係尊王公司
    之負責人，屬公司法第8 條所稱之公司負責人；又查尊王公
    司有依行為時之營業稅法第35條繳納營業稅之義務，而屬稅
    捐稽徵法所稱之納稅義務人，尊王公司於91年度分別以虛列
    進項數額之方式先後逃漏營業稅2 次，應分別成立各該次數
    之稅捐稽徵法第41條所定之罪，是依同法第47條第1 款之規
    定，應轉嫁處罰被告丙○○合計2 罪。
３、又按統一發票係營業人依營業稅法規定於銷售貨物或勞務時
    ，開立並交付予買受人之交易憑證，足以證明會計事項之經
    過，應屬商業會計法所稱之會計憑證。查楊鴻毅為組來亞公
    司登記負責人，及晨一公司不知名之負責人，當屬公司法第
    8 條所規定之負責人，而為商業會計法所稱之商業負責人，
    被告與楊鴻毅及該不詳之負責人間共同基於概括犯意聯絡，
    由楊鴻毅及該不詳之負責人以明知為不實之銷貨事項，分別
    填載製作3 張不實統一發票，核均係犯商業會計法第71條第
    1 款之填製不實會計憑證罪；另按商業會計法第71條第1 款
    之處罰規定，與刑法第215 條所規範之犯罪態樣相同，即係
    後者之特別法，依特別法優於普通法，自應優先適用商業會
    計法第71條第1 款之填製不實會計憑證罪處斷，而無適用刑
    法第215 條之餘地。又被告丙○○分別與楊鴻毅、晨一公司
    之負責人及具犯商業會計法第71條第1 款罪名身分之楊鴻毅
    、該不詳之負責人間，就所犯商業會計法第71條第1 款之罪
    名有犯意聯絡及行為分擔，應論以共同正犯。又被告丙○○
    先後3 次填製不實會計憑證之犯行，時間緊接，方法相同，
    所犯係構成要件相同之罪名，顯均係基於概括犯意反覆為之
    ，為連續犯，應依刑法第56之規定，分別論以一罪，並均依
    法加重其刑。
４、又被告丙○○所犯上開2 罪名，其中稅捐稽徵法第47條、第
    41條之罪，係屬代罰性質，核與渠等另犯之商業會計法第71
    條第1 款之罪2 罪之犯罪行為主體不同，無從成立裁判上1
    罪關係，故所犯2 罪應予分論併罰。
５、至被告丙○○所涉填寫營業稅結算申報書之行為，因刑法第
    215 條所謂業務上登載不實之文書，乃指基於業務關係，明
    知為不實之事項而登載於其等業務上作成之文書而言。公司
    、行號向稅捐機關申報稅捐，係履行其公法上納稅之義務，
    並非業務行為，是公司、行號填寫之申報書，並非證明會計
    事項之會計憑證，尚無成立刑法第215 條之業務上文書登載
    不實罪及商業會計法第71條第1 款之填製不實會計憑證罪之
    餘地，附此敘明。
(二)、被告乙○○部分：
１、按稅捐稽徵法第47條第1 款所定公司法規定之公司負責人應
    受處罰，係自同法第41條轉嫁而來，非因身分成立之罪，此
    一處罰主體專指公司法規定之公司負責人而言；倘非公司之
    負責人，即非轉嫁之對象，縱有參與逃漏稅捐之行為，應適
    用特別規定，成立同法第43條第1 項之幫助逃漏稅捐罪。
２、查綽號「三哥」之人為文忠公司之實際負責人（惟非公司法
    第8 條所稱負責人），該公司有依行為時之營業稅法第35條
    繳納營業稅之義務，而屬稅捐稽徵法所稱之納稅義務人，綽
    號「三哥」之人與前揭楊鴻毅、軒敏公司負責人基於概括犯
    意聯絡，填製不實之統一發票，而取得該等統一發票後，於
    申報文忠公司營業稅時，持該等統一發票以虛增進項金額之
    方式，幫助文忠公司逃漏前開營業稅，核綽號「三哥」所為
    ，係犯稅捐稽徵法第43條第1 項之幫助逃漏稅捐罪及商業會
    計法第71條第1 款之填製不實會計憑證罪。又綽號「三哥」
    之人就所犯上開2 罪，各別與楊鴻毅、軒敏公司負責人間有
    犯意聯絡及行為分擔，均共同正犯。綽號「三哥」之人先後
    多次填製不實會計憑證之犯行，時間緊接，方法相同，所犯
    係構成要件相同之罪名，顯係基於概括犯意反覆為之，應依
    連續犯之規定論以一罪，並依法加重其刑。又綽號「三哥」
    之人係以填製不實會計憑證之方式，幫助文忠公司逃漏稅捐
    ，是所犯上開2 罪間，有方法、目的之牽連關係，為牽連犯
    ，應依刑法第55條之規定，從一重論以商業會計法第71條第
    1 款之罪。
３、被告乙○○單純提供身分證正本予綽號「三哥」之人登記為
    文忠公司之負責人，雖均未參與詐欺取財之行為，然顯係以
    幫助之意思，參與前開犯罪構成要件以外之行為，為幫助犯
    ，故核其所為，係犯刑法第30條第1 項、商業會計法第71條
    第1 款之幫助填製不實會計憑證罪，並酌依刑法第30條第2
    項之規定，按正犯之刑減輕之。
三、爰審酌被告丙○○、乙○○犯後坦承犯行之態度，以虛開發
    票之方式逃漏稅捐，所逃漏之營業稅之數額、次數，犯罪之
    動機、目的及智識程度，分別量處如主文所示之刑，並均諭
    知易科罰金之折算標準。並定其應執行刑，及均諭知易科罰
    金之折算標準，以示懲儆。查被告丙○○前未曾受有期徒刑
    以上刑之宣告，有卷附臺灣高等法院被告前案紀錄表可按，
    因一時失慮，誤觸法網，且已補繳所逃漏之稅捐，此有財政
    部高雄市國稅局91年度營業稅納稅資料查詢回復單1 紙在卷
    足據，經此起訴審判，當知所警惕，信無再犯之虞，本院認
    所宣告之刑以暫不執行為適當，併諭知緩刑3 年，以啟自新
    。
據上論斷，應依刑事訴訟法第273 條之1 第1 項、第299 條第1
項前段，商業會計法第71條第1 款，稅捐稽徵法第41條、第47條
第1 款、43條第1 項，刑法第11條前段、第28條、第30條第1項
、第2 項、第31條第1 項、第56條、第55條、第41條第1 項前段
、第2 項、第74條第1 項、第51條第5 款，罰金罰款提高標準條
例第2 條，判決如主文。
本案經檢察官甲○○到庭執行職務。
中    華    民    國    95    年    3     月    20    日
                  刑事第十五庭  法  官  陳筱蓉
以上正本證明與原本無異。
如不服本判決，應於收受送達後10日內向本院提出上訴書狀。
中    華    民    國    95    年    3     月    20    日
                                書記官  梁瑜玲
附錄本案論罪科刑法條全文：
稅捐稽徵法第41條
納稅義務人以詐術或其他不正方法逃漏稅捐者，處五年以下有期
徒刑、拘役或科或併科新臺幣六萬元以下罰金。
稅捐稽徵法第43條
教唆或幫助犯第四十一條或第四十二條之罪者，處三年以下有期
徒刑、拘役或科新臺幣六萬元以下罰金。
稅務人員、執行業務之律師、會計師或其他合法法代理人犯前項
之罪者，加重其刑至二分之一。
稅務稽徵人員違反第三十三條規定者，除觸犯刑法者移送法辦外
，處一萬元以上五萬元以下罰鍰。
商業會計法第71條
商業負責人、主辦及經辦會計人員或依法受託代他人處理會計事
務之人員有左列情事之一者，處五年以下有期徒刑、拘役或科或
併科新臺幣十五萬元以下罰金：
一  以明知為不實之事項，而填製會計憑證或記入帳冊者。
二  故意使應保存之會計憑證、帳簿報表滅失毀損者。
三  意圖不法之利益而偽造、變造會計憑證、帳簿報表內容或撕
    毀其頁數者。
四  故意遺漏會計事項不為記錄，致使財務報表發生不實之結果
    者。
五  其他利用不正當方法，致使會計事項或財務報表發生不實之
    結果者。


司法院資訊處製作；財團法人民間司法改革基金會備份。
